【裁判字號】    97,保險,50
【裁判日期】    980820
【裁判案由】    給付保險金
【裁判全文】
臺灣高雄地方法院民事判決              97年度保險字第50號
原      告  甲○○
被      告  新安東京海上產物保險股份有限公司
法定代理人  乙○○
訴訟代理人  陳超凡律師
複代理人    郭憲文律師
上列當事人間請求給付保險金事件，本院於民國98年8 月6 日言
詞辯論終結，判決如下：
    主  文
原告之訴駁回。
訴訟費用由原告負擔。
    事實及理由
一、原告起訴主張：原告於民國95年10月24日以原告為要保人及
    被保險人，向被告投保1 年期之個人責任附加傷害保險，保
    險期間自96年10月26日午夜12時起至97年10月26日午夜12時
    止，約定原告因遭受意外傷害事故，致身體蒙受傷害而致殘
    廢時，被告應負給付保險金之責任。嗣原告於95年12月28日
    騎車時因閃避小狗追逐致重心不穩而摔倒，造成頭部外傷合
    併腦震盪、後枕部挫傷、腰椎滑脫併神經損傷及臉部遭犬咬
    傷，當日前往屏東縣南門醫院（下稱南門醫院）住院治療，
    出院後又因雙腳會麻，無法使力，於96年9 月15日轉往高雄
    醫學大學附設中和紀念醫院（下稱高醫附設醫院）腦神經外
    科就醫，經診斷為外傷性腰椎滑脫併神經損傷，並於96年9
    月20日接受腰椎椎板椎間盤切除併人工骨塊融合與內固定手
    術後，於96年10月8 日轉往復健科照護，於96年10月18日出
    院，後於97年1 月28日回診時，經高醫附設醫院復健科診斷
    為第五腰椎、第一薦椎滑脫，第三、四椎間人工骨異位。目
    前腰椎活動範圍受限，主動性前屈10度、後屈0 度、左側屈
    15度、右側屈15度、左旋25度、右旋25度，則其腰椎已符合
    兩造保險契約中約定殘廢等級表第7 項「脊柱永久遺存顯著
    運動障害」之要件，被告應給付新臺幣（下同）80萬元之保
    險金，詎原告向被告申請理賠竟遭拒絕，則原告依保險契約
    之法律關係，自得請求被告理賠保險金80萬元，爰聲明求為
    命被告給付80萬元之判決。
二、被告則以：兩造於保險契約第1條約定：「所稱意外傷害事
    故，指非由疾病所引起之外來突發事故」，則原告自應就其
    係非因疾病所引起之外來突發事故致殘廢之事實負舉證責任
    。至原告所稱之腰椎受傷情狀，並非因該騎車事故所致，而
    係其原有之舊傷，非意外突發事故，蓋原告於90年7 月間即
    曾因腰椎間板突出及椎管狹窄接受減壓手術及固定手術，其
    後多次因背病接受治療，復於93年12月2 日又因固定架突出
    住院，於南門醫院診斷書上亦無「腰椎滑脫併神經損傷」之
    診斷紀錄，則原告腰椎致殘原因與機車摔倒間並無相當因果
    關係，與保險契約所稱因意外事故而受傷之要件並不符合，
    自非保險範圍。另依原告所稱之現況，亦不符合殘廢等級第
    7 項「脊柱永久遺存顯著運動障害」之要件。原告之請求，
    並無理由等語，資為抗辯，並聲明駁回原告之訴。
三、兩造不爭執之事實：
（一）原告曾以自己為要保人及被保險人，向被告投保1 年期之
      個人責任附加傷害保險，保險期間自96年10月26日午夜12
      時起至97年10月26日午夜12時止，約定原告因遭受意外傷
      害事故，致身體蒙受傷害而殘廢時，被告應負給付保險金
      之責任，為兩造所不爭執，有保單、保險契約附卷可稽。
（二）原告於95年12月28日騎車時因閃避小狗追逐致重心不穩而
      摔倒，造成頭部外傷合併腦震盪、後枕部挫傷及臉部遭犬
      咬傷，為兩造所不爭執，有南門醫院診斷證明書在卷足憑
      。
（三）原告目前主動性前屈10度、後屈0 度、左側屈15度、右側
      屈15度、左旋25度、右旋25度，為兩造所不爭執，有高醫
      附設醫院診斷證明書附卷可考。
（四）若原告之上開情狀符合殘廢等級表第7 項「脊柱永久遺存
      顯著運動障害」之要件時，被告應給付之金額為80萬元，
      為兩造所不爭執，有保險契約在案可證。
四、兩造爭執之爭點：
    因原告主張其於95年12月28日騎車時因閃避小狗追逐致重心
    不穩而摔倒，造成外傷性腰椎滑脫併神經損傷，已符合保險
    契約殘廢等級第7 項「脊柱永久遺存顯著運動障害」之要件
    ，並得請求保險給付等語，為被告所否認，並以前揭情詞置
    辯，是本件兩造爭執之爭點在於：(一)原告之腰椎受傷現狀與
    95年12月28日其騎車摔倒之車禍間有無相當因果關係存在？
    (二)原告之腰椎受傷現狀是否符合殘廢等級表第7 項「脊柱永
    久遺存顯著運動障害」之要件？
五、本院之判斷下：
（一）有關原告之腰椎受傷現狀與95年12月28日之騎車摔倒間有
      無相當因果關係存在之部分：
    (一)按當事人主張有利於己之事實者，就其事實有舉證之責任
      ，民事訴訟法第277 條前段定有明文。又傷害保險人於被
      保險人遭受意外傷害及其所致殘廢或死亡時，負給付保險
      金額之責。前項意外傷害，指非由疾病引起之外來突發事
      故所致者，保險法第131 條亦規定甚明。而意外傷害保險
      係在承保被保險人非由疾病引起之外來突發事故所致傷害
      及其所致殘廢或死亡之損失，而人之傷害或死亡之原因，
      其一來自內在原因，另一則為外來事故（意外事故），所
      謂外來事故（意外事故），係指內在原因以外之一切事故
      而言，其事故之發生為外來、偶然而不可預見。意外傷害
      保險契約之受益人請求保險人給付保險金，雖應證明被保
      險人係因意外事故而受傷害，惟受益人如證明該事故確已
      發生，且依經驗法則，其發生通常係外來、偶然而不可預
      見者，應認其已盡證明之責（最高法院96年度台上字第28
      號判決意旨參照）。是以意外傷害保險契約之受益人請求
      保險人給付保險金，自應先予說明被保險人係因意外事故
      而受傷害，且其所受傷害與意外事故間具有相當因果關係
      。
    (二)本件原告所主張之事實，固提出載有「外傷性腰椎滑脫併
      神經損傷」之南門醫院診斷證明書為證（見本院卷(一)第7
      頁）。然查，原告主張其於前開時地騎車時，因閃避小狗
      追逐致重心不穩而摔倒後，於95年12月28日至95年12月30
      日至南門醫院就診並住院治療時，其曾向醫師自述係被狗
      追方致跌倒，且曾於3 年前經腰椎手術等語；而原告於95
      年12月28日前開車禍事故發生後至南門醫院求診，經該院
      醫師診斷後，原告係受有頭部外傷合併腦震盪、後枕部挫
      傷、臉部犬咬傷等傷害之事實，有診斷證明書、南門醫院
      97年10月20日97南字第0074號函及隨函檢送之病歷資料在
      卷可按（見本院卷(一)第7 頁、第173 至224 頁）；又原告
      當日於南門醫院就醫之病歷資料僅有「狗咬、跌倒、臉部
      破皮」等紀錄（見本院卷(一)第183 頁背面），護理記錄亦
      僅載有：「據訴... （略）... 曾OP治療、腰椎OP約3 年
      ，此次係因被狗追而受傷入OPD 求治」之紀錄（見本院卷
      (一)第220 頁），而診斷證明書上亦無「腰椎滑脫併神經損
      傷」或其他與腰椎骨折、脫位相關之傷害診斷（見本院卷
      (一)第7 頁），則原告於上開時地發生車禍事故後，有無發
      生腰椎滑脫併神經損傷之傷害，已非無疑。而原告遲至半
      年後之96年6 月8 日始至高醫附設醫院門診主訴外傷後背
      部酸痛，此有高醫附設醫院97年9 月25日高醫附行字第09
      70003222號函附卷可稽（見本院卷(一)第54頁），是原告於
      95年12月28日發生車禍事故，與96年9 月15日經高醫附設
      醫院診斷為外傷性腰椎滑脫併神經損傷之間，是否有因果
      關係，即有再予斟酌之必要。此外，原告於90年7 月1 日
      起即曾因腰椎間板突出及椎骨狹窄症接受減壓及固定手術
      ，其後並因背痛持續接受住院治療，此觀原告於高醫附設
      醫院之病歷資料中，於90年7 月1 日之出院診斷有「L-sp
      ine 、Stenos is 、Laminectomy 、disectomy 」（即左
      脊椎、狹窄症、椎板切除術、椎間盤切除術）等記載（見
      本院卷(一)第55頁背面），可知原告早於90年7 月1 日時即
      確有椎骨及腰椎間板之疾病，則原告本件所主張之之腰椎
      滑脫併神經損傷，是否為上開90年7 月間即存在之腰椎間
      板突出、椎骨狹窄症及所接受之減壓及固定手術所致，尚
      有待進一步確認之必要。
    (三)而經本院向高醫附設醫院函詢及請求鑑定之結果，高醫附
      設醫院函覆稱：「腰椎骨折與滑脫原因多種，包括外傷、
      退化、疾病等；車禍外傷可能導致腰椎骨折，也可能使原
      有骨折處惡化，因此許君（即指原告）車禍與背痛有關，
      但與腰椎骨折或滑脫之因果關係很難判斷」，有高醫大附
      設醫院97年12月1 日高醫附行字第0970004062號函在卷可
      按（見本院卷(一)第253 頁），則由高醫附設醫院上開函文
      ，實無由認定前揭車禍事故與原告之腰椎受傷間，確存有
      相當因果關係。是本院為求慎重，另依被告之聲請並於得
      原告之同意下，囑託國立臺灣大學醫學院附設醫院（下稱
      臺大醫院）為鑑定，鑑定結果則認為：(一)甲○○女士（即
      原告，以下稱許女士）於95年12月28日至南門醫院就醫，
      其於該院之病歷影本記載為『狗咬→跌倒→HI（頭部外傷
      ）』，狗咬臉部致二處破皮傷，跌倒枕部（後腦杓）著地
      致腦震盪，沒有記載其曾自述下背部或腰部有任何不適，
      亦沒有記載外觀及檢查發現下背部或脊椎有任何異常，可
      見當時受傷並不嚴重。(二)依據許女士於高雄醫學院附設中
      和紀念醫院之病歷影本記載，其於95年12月28日受傷前最
      後二次門診紀錄各為：95年11月11日為嚴重腿抽筋，95年
      12 月8日為腿痛、睡不著；傷後於96年1 月17日至該院腦
      神經外科門診就醫，病歷記載為睡不著、腿痛、抽筋，與
      前述受傷前之診斷相同；96年3 月21日門診亦記載相同診
      斷，皆沒有記載其曾自述下背部或腰部有任何不適，亦沒
      有記載外觀及檢查發現下背部或脊椎有任何異常。(三)96年
      9 月15日住院病歷記載：93年12月2 日就已經發現90年於
      第三、四腰椎間手術置放之人工骨有移位突出，之後間斷
      有背痛，近來加劇，併有下肢（尤其右下肢）麻、痙攣、
      無力。(四)依據許女士於高醫附設醫院之影像光碟紀錄，其
      於93年7 月24日及同年12月23日之核磁掃描影像中，皆已
      可見第五腰椎雙側錐體間部骨折，且併發第一度（小於25
      %） 第五腰椎與第一薦椎間之外傷性腰椎滑脫症，造成輕
      度脊椎狹窄；於96年6 月18日、同年9 月15日及9 月17日
      之X 光片，與9 月17日核磁掃描影像及9 月18日電腦斷層
      影像，皆可見第五腰椎雙側椎體間部骨折，且併發第五腰
      椎與第一薦椎間之外傷性腰椎滑脫症。(五)依據許女士於高
      醫附設醫院之病歷影本記載，96年6 月8 日X 光片報告為
      第三、第四腰椎間人工骨螺絲向後移位更加嚴重，侵佔脊
      椎管；同年9 月17日核磁掃描報告為第三、四腰椎間人工
      骨螺絲向後移位，疑似脊椎管嚴重狹窄、壓迫脊髓及兩側
      第四腰椎神經根，第五腰椎及第一薦椎間只有輕微壓迫、
      侵佔。(六)據前，因許女士第五腰椎、第一薦椎間滑脫為最
      輕之第一度，導致神經損害程度很低，其神經損害主要係
      因第三、四腰椎間人工骨螺絲移位壓迫造成。(七)依據目前
      最廣為引用之腰椎滑脫經典文獻所載，許女士需有嚴重外
      傷，方能一次造成第五腰椎椎體間部骨折，並參酌其於高
      醫附設醫院之影像光碟紀錄，可推論：許女士於93年7 月
      24日前，即已因長期多次受力造成第五腰椎椎體間部疲勞
      性骨折，進而導致第五腰椎、第一薦椎滑脫。故許女士於
      95年12月28日所受傷害，與其96年9 月15日之外傷性腰椎
      滑脫併神經損傷，及97年1 月28日高醫附設醫院復健科之
      診斷結果，因果關係之可能性極低等語，有臺大醫院98年
      7 月3 日校附醫秘字第0980 902467 號鑑定報告附卷可稽
      （見本院卷(二)第3 至5 頁）。本院審酌臺大醫院既已遞次
      分析原告之病歷資料及相關之核磁掃瞄影像、電腦斷層影
      像及X 光片等，並已參酌相關醫學文獻，是其鑑定之結果
      ，應認可堪採信。由臺大醫院上開鑑定報告可知，原告本
      件所主張之腰椎滑脫併神經損傷，應即指第五腰椎、第一
      薦椎間滑脫，以及第三、四腰椎間人工骨螺絲移位壓迫造
      成神經損害。然原告所受之第五腰椎、第一薦椎間滑脫等
      傷害，若非有嚴重外力傷害，客觀上即應係肇因於93年前
      多次受外力衝擊，方使第五腰椎椎體間部產生疲勞性骨折
      ，進而導致第五腰椎、第一薦椎滑脫；至原告腰椎之神經
      損傷，則應係於90年間，因手術置放之第三、四腰椎間人
      工骨螺絲嗣後移位，導致脊椎管嚴重狹窄並壓迫脊髓及兩
      側第四腰椎神經根所致，而與原告於95年間之上開車禍事
      故無關。再觀原告於前開時地發生車禍事故當時之診斷，
      並無相關腰椎受傷或背痛之記載，堪認車禍事故未對腰有
      強烈之外力撞擊，是原告之腰椎滑脫併神經損害即非肇因
      於前揭車禍事故，已甚明確。
    (四)至原告主張其亦向國泰人壽保險股份有限公司（下稱國泰
      人壽保險公司）投保「鍾愛終生壽險」附加「平安保險附
      約」，其中主約內容包含「殘廢關懷保險金」，附約內容
      亦包含意外殘廢保險金，而於97年3 月25日及97年6 月25
      日分別依主約及附約依第四級殘廢受有保險金理賠17萬5,
      00 0元及35萬元，是國泰人壽保險公司之理賠已證明原告
      確實係因意外傷害事故成殘等語。惟查：依原告所提出之
      國泰人壽保險公司理賠給付明細表所示，其所受領之款項
      分別為傷害醫療保險金2 萬4,000 元、1 萬1,000 元、住
      院醫療日額（經常費）1 萬1,000 元、住院醫療保險金5,
      500 元（見本院卷(一)第11頁），均殘廢理賠無關；而另二
      筆「殘廢保險金」35萬元、17萬元（見本院卷(一)第13、39
      頁）雖為理賠原告殘廢之給付，然原告與保險公司於鍾愛
      終身壽險主約給付項目內就「殘廢關懷保險金」係約定：
      「被保險人於契約有效期間內因疾病或意外傷害事故致成
      一至六級殘，按保額為準，依殘廢等級比例給付」（見本
      院卷(一)第38頁），是不論係因疾病或意外傷害至殘廢，國
      泰人壽保險公司依主約均負理賠之義務，從而縱國泰人壽
      保險公司依主約付款推論原告為意外傷害致殘廢，亦難僅
      從給付科目為「意外理賠」以證明原告之殘廢為意外傷害
      所致。況國泰人壽保險公司是否予以理賠保險金予原告之
      決定，對本院並無拘束力，本院既依所調查證據之結果，
      認定原告所主張之上述傷害，與其95年間所發生之車禍事
      故間並無因果關係，則原告此部分之主張，亦難為其有利
      之認定。
    (五)況原告係於95年10月24日以自己為要保人及被保險人向被
      告投保，保險期間自96年10月26日午夜12時起至97年10月
      26日午夜12時止，有保險單1 份附卷可證（見本院卷(一)第
      6 頁），然原告係於95年12月28日即發生前揭車禍事故，
      則事故之發生並不在保險期間內，自無發生保險金請求權
      可言，附此敘明。
（二）有關原告之腰椎受傷現狀是否符合殘廢等級表第7 項「脊
      柱永久遺存顯著運動障害」要件之部分：
      原告所受腰椎滑脫併神經損傷之傷害既非前揭車禍事故所
      致，則保險事故即未發生，是原告之腰椎受傷現狀是否符
      合殘廢等級表第7 項「脊柱永久遺存顯著運動障害」之要
      件，即與本件結論不生影響，茲不再予以贅敘。
六、綜上所述，本件原告之腰椎受傷現狀縱符合上開保險契約中
    殘廢等級表第7 項「脊柱永久遺存顯著運動障害」之要件，
    然其主張之傷害，應係騎車摔倒前之舊疾，以及手術置放之
    人工骨螺絲移位所致，尚與原告所主張其於95年12月28騎車
    摔倒事件無涉，是原告之殘廢與騎車摔倒之間並無相當因果
    關係，且又係於保險契約所定保險期間之前即發生，應認系
    爭保險契約之意外殘廢保險事故並未發生，從而，原告依保
    險契約之法律關係據以請求被告給付系爭保險契約意外殘廢
    保險事故之保險金80萬元，為無理由，應予駁回。
七、本件事證已臻明確，兩造其餘攻擊防禦方法及未經援用之證
    據，經本院審酌後，核與本件判決結果不生影響，無逐一詳
    予論駁之必要，併予敘明。
八、據上論結，本件原告之訴為無理由，依民事訴訟法第78條，
    判決如主文。
中    華    民    國    98    年    8     月    20    日
                      民事第六庭法  官  李怡諄
正本係照原本作成。
如不服本判決，應於送達後20日內，向本院提出上訴狀並表明上
訴理由，如於本判決宣示後送達前提起上訴者，應於判決送達後
10日內補提上訴理由書（須附繕本）。
中    華    民    國    98    年    8     月    20    日
                                書記官  陳建琪


司法院資訊處製作；財團法人民間司法改革基金會備份。
